臺灣臺中地方法院民事判決
109年度沙簡字第414號
原      告  賴明義  
訴訟代理人  許博堯律師
複代理人    戴連宏律師
            林蕙姿  
            高子涵  
被      告  林陳智勇
            陳弘志  
            汪耀家  

            陳榮昌  
            陳榮忠  
            陳清雲  


            陳清發  
            汪俊男    住○○市○○區○○○街00巷0號                            居新竹縣○○市○○○路000號00樓
            陳正中  

            陳嬿州  
            陳鉆    
共      同
訴訟代理人  林軍男律師
複代理人    馮福仁  
被      告  汪錫堂  
            蔣進發  
            林靖渝  
            林蓄展  
            林娌均  
            蔣瑞娟  

            蔣宏坤  
            蔣岑馨  
            蔣嘉珊  
            蔣晉福  
上列當事人間請求分割共有物事件，本院於民國110年11月24日
言詞辯論終結，判決如下：
    主      文
被告蔣進發、林靖渝、林蓄展、林娌均、蔣瑞娟、蔣宏坤、蔣岑
馨、蔣嘉珊、蔣晉福應就其被繼承人蔣進榮所遺坐落於臺中市○○
區○○段000地號土地，所有權應有部分為1010分之173辦理繼承登
記。
兩造共有坐落臺中市○○區○○段000地號土地（面積826.02平方公
尺），應予分割如附圖所示，分割後各共有人取得之土地位置、
面積暨應有部分如附表二所示。
訴訟費用由兩造依附表一訴訟費用比例欄所示負擔。
    事實及理由
壹、程序部分：
一、按訴狀送達後，原告不得將原訴變更或追加他訴，但該訴訟
    標的對於數人必須合一確定時，追加其原非當事人之人為當
    事人者，不在此限，民事訴訟法第255條第1項第5款定有明
    文。再按共有物之分割，於共有人全體有法律上之利害關係
    ，須共有人全體始得為之，故請求分割共有物之訴，屬於民
    事訴訟法第56條第1項所稱訴訟標的，對於共同訴訟之各人
    必須合一確定。查原告於民國109年5月18日起訴時，其所列
    被告蔣進榮訴訟繫屬前即98年2月8日已死亡，原告其後於10
    9年9月16日以民事追加被告暨更正聲明狀，追加蔣進發、林
    靖渝、林蓄展、林娌均、蔣瑞娟、蔣宏坤為被告，再於110
    年10月29日以民事追加被告暨更正聲明狀，追加蔣岑馨、蔣
    嘉珊、蔣晉福為被告，有原告所提被繼承人蔣進榮之繼承系
    統表、戶籍謄本及全體繼承人戶籍謄本在卷可稽，合於前開
    規定，自均應予以准許。
二、被告汪錫堂、蔣進發、林靖渝、林蓄展、林娌均、蔣瑞娟、
    蔣宏坤、蔣岑馨、蔣嘉珊、蔣晉福均未於最後言詞辯論期日
    到場，核無民事訴訟法第386條各款所列情形，爰依原告之
    聲請，由其一造辯論而為判決。
三、按應有部分有抵押權或質權者，其權利不因共有物之分割而
    受影響。但有下列情形之一者，其權利移存於抵押人或出質
    人所分得之部分：一、權利人同意分割。二、權利人已參加
    共有物分割訴訟。三、權利人經共有人告知訴訟而未參加，
    民法第824條之1第2項定有明文。經查，本案欲分割之坐落
    於臺中市○○區○○段000地號土地（下稱系爭土地）之第一類
    謄本記載，臺中市大安區農會對系爭土地所有權應有部分17
    3/1010有最高限額抵權新臺幣（下同）144萬元，經本院依
    法對抵押權人告知訴訟，上開抵押權人於本院109年9月16日
    、110年3月3日言詞辯論時均表示：不參加訴訟等語，惟仍
    生民法第824條之1第2項第3款所定告知訴訟之效力。是依前
    開規定，抵押權人之抵押權於本件分割共有物判決確定時，
    移存至抵押人或其繼承人或受讓人所分得之部分，附此敘明
    。
貳、實體部分：
一、原告主張：系爭土地由兩造共有，各共有人應有部分比例如
    附表一所示，其中共有人蔣進榮已於98年2月8日死亡（其所
    有權應有部分173/1010由繼承人即被告蔣進發、林靖渝、林
    蓄展、林娌均、蔣瑞娟、蔣宏坤、蔣岑馨、蔣嘉珊、蔣晉福
    繼承為公同共有，但未辦理繼承登記），使用分區編定為住
    宅區，兩造並無不予分割之約定，爰訴請分割。因系爭土地
    共有人眾多，地形非方正，如以原物加以分割，除了較大持
    分之共有人外，其餘共有人因持分甚微，勢必分得無法單獨
    建築使用之畸零地，原告為全體共有人之利益著想，主張系
    爭土地物應以變價分割方式為當，爰依民法第823條第1項、
    第824絛第2項第2款規定，請求准將系爭土地予以變價分割
    ，變價所得價金依兩造所有權應有部分比例分配。至被告主
    張原物分割之方法，原告不同意，因為原告不同意繼續和其
    他共有人保持共有，且原告所獲分配土地屬於袋地，該分割
    方法自不適當。並聲明：㈠被告蔣進發、林靖渝、林蓄展、
    林娌均、蔣瑞娟、蔣宏坤、蔣岑馨、蔣嘉珊、蔣晉福（下合
    稱時稱被告蔣進發等9人）應就其被繼承人蔣進榮所遺系爭
    土地，所有權應有部分173/1010辦理繼承登記。㈡兩造共有
    系爭土地准予分割。
二、被告方面：
  ㈠被告林陳智勇、陳弘志、汪耀家、陳榮昌、陳榮忠、陳清雲
    、陳清發、汪俊男、陳正中、陳嬿州、陳鉆（下稱被告林 
    陳智勇等人）則以：系爭土地原告所占持分甚小，而系爭土
    地上有被告林陳智勇等人之地上建物，已存在多年，該建物
    對被告林陳智勇等人在感情上或生活上有密不可分之依存關
    係，若逕採原告所提變價分割方案，則地上建物將遭受被拆
    除之極大損失，原告自己所得利益甚少而其他共有人則所受
    損失甚大，實有違誠信原則，自非公平與適宜之分割方法。
    被告林陳智勇等人主張依附表二所示原物分割方法，由被告
    林陳智勇等人取得編號甲之土地，並願依附表二所示之應有
    部分比例繼續維持共有，原告、被告汪錫堂及被告蔣進發等
    9人則分得編號乙之土地，並繼續保持共有。則分割後除可
    保留被告林陳智勇等人之地上建物外，兩造就所分配取得之
    土地，均可為正常之利用，因編號乙部分土地，係取得鄰路
    土地之位置，即不防礙原告嗣後買賣或處分之經濟價值，在
    客觀上顯然符合兩造之最大經濟效益，故主張應依附表二所
    示之分割方案加以分割。
　㈡被告林靖渝、林蓄展、林娌均未於最後言詞辯論期日到庭，
    惟據其先前陳述略以：同意原告所主張之變價分割方案。
　㈢被告汪錫堂未於最後言詞辯論期日到庭，惟據其先前陳述略
    以：同意和原告、蔣進榮繼承人繼續保持共有，就取得應有
    部分比例也無意見等語。
　㈣其餘被告均未於言詞辯論期日到場，亦未提出書狀為何聲明
    或陳述。
三、受告知訴訟人則以：希望變價分割，抵押權人就可以受償等
    語。
四、得心證之理由：
  ㈠按法院裁判分割共有物，性質上為共有人間應有部分之交換
    ，自屬處分行為，以各共有人之處分權存在為前提，故提起
    分割共有物之訴，參與分割之當事人以全體共有人為限，而
    各共有人之應有部分應以土地登記簿上所記載者為準。倘於
    第二審言詞辯論終結前有共有人死亡時，其繼承人因繼承，
    固於登記前已取得不動產物權，惟非經登記不得處分其物權
    ，則在辦畢繼承登記前，其繼承人仍不得以共有人身分參與
    共有物之分割，但為求訴訟經濟起見，可許原告就請求繼承
    登記及分割共有物之訴合併提起，即以一訴請求該死亡之共
    有人之繼承人辦理繼承登記，並請求該繼承人於辦理繼承登
    記後，與原告及其餘共有人分割共有之不動產（最高法院69
    年台上字第1012號、91年度台上字第832號民事判決要旨參
    照）。查共有人蔣進榮於訴訟繫屬前即98年2月8日已死亡，
    原告其後於109年9月16日以民事追加被告暨更正聲明狀，追
    加蔣進發、林靖渝、林蓄展、林娌均、蔣瑞娟、蔣宏坤為被
    告，再於110年10月29日以民事追加被告暨更正聲明狀，追
    加蔣岑馨、蔣嘉珊、蔣晉福為被告，有原告所提被繼承人蔣
    進榮之繼承系統表、戶籍謄本及全體繼承人戶籍謄本在卷可
    稽，且其繼承人迄未就被繼承人公同共有之權利範圍辦理繼
    承登記，有最新土地登記謄本在卷可憑（見本院卷二第97-1
    03頁），原告請求被告蔣進發等9人辦理繼承登記如主文第1
    項所示，洵屬正當，應予准許。
　㈡按各共有人得隨時請求分割共有物，為民法第823條第1項前
    段所明定，此項規定，旨在消滅物之共有狀態，以利融通與
    增進經濟效益。又按共有物之分割，依共有人協議之方法行
    之。分割之方法不能協議決定，或於協議決定後因消滅時效
    完成經共有人拒絕履行者，法院得因任何共有人之請求，命
    為分配：一、以原物分配於各共有人。但各共有人均受原物
    之分配顯有困難者，得將原物分配於部分共有人。二、原物
    分配顯有困難時，得變賣共有物，以價金分配於各共有人；
    或以原物之一部分分配於各共有人，他部分變賣，以價金分
    配於各共有人。民法第824條第1至2項亦定有明文。經查，
    系爭土地共有人如附表一所示，有原告所提系爭土地之登記
    謄本可憑，其使用分區為住宅區，亦有原告所提土地使用分
    區證明書（見本院卷一第49頁）可憑，系爭土地並無不能分
    割之情形，兩造亦無不能分割之約定，復不能以協議定分割
    之方法，均為兩造所是認，則原告請求法院判決分割，自無
    不合，應予准許。
  ㈢按裁判分割共有物，屬形成判決，法院定共有物之分割方法
    ，固應斟酌當事人之聲明、共有物之性質、經濟效用及全體
    共有人之利益等，而本其自由裁量權為公平合理之分配，但
    並不受當事人聲明、主張或分管約定之拘束（最高法院93年
    度台上字第1797號裁判要旨參照）；又按共有物分割應審酌
    共有人之應有部分比例，各共有人之意願，各共有人間有無
    符合公平之原則及整體共有人之經濟利益等因素為通盤之考
    量，以求得最合理之分割方法。而分割前本屬袋地之土地，
    且未經確定依法確定對外通行使用之範圍，各共有人因分割
    後所取得之特定位置亦同為袋地，各所有權人應如何對外通
    行屬袋地通行權之範疇，並非分割共有物應行考慮之範圍。
    經查：系爭土地上有多筆地上物，有被告林陳智勇等人所提
    現場多張照片（見本院卷一第469-479頁）可憑，核與原告
    所提原證4系爭土地之現況照片（見本院卷一第51、53頁）
    大致相符，而系爭土地屬袋地，亦為兩造所不爭執（見本院
    110年9月29日言詞辯論筆錄）。依被告林陳智勇等人所提系
    爭土地之現有道路圖（見本院卷一第465頁）顯示，系爭土
    地未與臺中市大安區中山南路之公路相臨，現況亦可以該圖
    所標示之a區域藍色部分加以通行等情，除有被告林陳智勇
    等人所提上開圖示及照片外，亦據被告林陳智勇等人訴訟代
    理人於本院110年3月3日言詞辯論時陳述明確，原告訴訟代
    理人雖稱：被告所提出的路是現場要拍攝前才推開出來的，
    且依原告所提原證四、原證十八照片所示的小路僅可供1、2
    人或腳踏車通行，系爭土地的袋地不因被告林陳智勇等人私
    闢通行道路而改變云云，惟本件分割共有物訴訟，本不在解
    決袋地通行權之問題，如依被告林陳智勇等人所提分割方案
    所示，原告所獲分得土地除可依原有方式，即如原告所提原
    證十八照片之黃色斜線部分加以通行外，尚可依被告林陳智
    勇等人新闢出來之通行道路加以通行，故原告認如依被告林
    陳智勇等人主張分割方案，無法解決原告所獲分配土地通行
    方式，而認不可採云云，自不可憑。如依被告林陳智勇等人
    所主張之分割方案，將附表二編號乙之土地分由原告、被告
    汪錫堂及被告蔣進發等9人繼續共有，該土地上並無建物等
    情，業經本院於109年10月29日現場勘驗明確，並囑託臺中
    市大甲地政事務所派員實施測量，有勘驗筆錄及附圖之土地
    複丈成果圖在卷可稽，則依上述說明，系爭土地如以該分割
    方案加以分割，各共有人所分得之部分均符合現狀使用，且
    被告林陳智勇等人所獲分配編號甲土地，及其他共有人所獲
    編號乙部分土地，均可依現況對外通行無誤，此方案亦為被
    告汪錫堂所同意，並經本院囑託臺中市大甲地政事務所測量
    結果，有該所提出如附圖所示之複丈成果圖可憑。至原告雖
    再主張其所獲分配到附圖編號乙部分，係原告與被告汪錫堂
    、被告蔣進發等9人所共有，原告不同意，希望變價分割等
    語，被告林靖渝、林蓄展、林娌均及受告知訴訟人亦希望變
    價分割等語，惟查，原告買受之應有部分本來就較小，原告
    亦表明不願意單獨取得附圖編號乙部分的任何一部分土地，
    因獲分得面積過小等語（見本院卷二第61頁言詞辯論筆錄）
    ，而被告林靖渝、林蓄展、林娌均係繼承共有人蔣進榮之應
    有部分，僅為其中部分繼承人，其等亦未再提出其他分割方
    案。故本院綜合上開理由，並斟酌系爭土地共有之使用現況
    、共有人之意願、分割後之經濟效用，並兼顧全體共有人之
    利益均衡等情事，認依附圖所示，由被告林陳智勇等人所提
    分割方法為分割，自為合理及公平適當（至被告林陳智勇等
    人所主張獲分配附表二編號甲，各人之應有部分比例部分，
    雖未完全依照被告林陳智勇等人原來之附表一之應有部分比
    例來加以計算，惟被告林陳智勇等人既同意依附表二之應有
    部分比例加以分配，且與附表一之應有部分差距不大，本院
    基於尊重被告林陳智勇等人之意願，故仍予以採取），原告
    及被告林靖渝、林蓄展、林娌均、受告知訴訟人等人所主張
    之變價分割並不可採取，爰判決如主文第2項所示。
五、末按共有物分割之事件涉訟，由敗訴當事人負擔訴訟費用顯
    失公平者，法院得酌量情形，命勝訴之當事人負擔其一部，
    民事訴訟法第80條之1定有明文。又按定共有物分割之方法
    ，可由法院自由裁量，為適當之分配，不受任何共有人主張
    之拘束，是則，分割共有物之訴，既係以請求分割共有物之
    形成權為訴訟標的，係合兩造之固有必要共同訴訟，原、被
    告之間本可互換地位，本件原告起訴雖於法有據，但被告之
    應訴實因訴訟性質所不得不然，且兩造所提出之分割方法，
    僅係供法院之參考，其分割方法，對於各共有人而言，並無
    勝負之問題。從而，本件原告形式上固獲勝訴之判決，然若
    由被告負擔訴訟費用顯失公平，茲審酌兩造就系爭土地應有
    部分之比例、分配情形等，爰諭知訴訟費用之負擔如主文第
    3項所示。
六、本件事證已臻明確，兩造其餘主張陳述及所提之證據，經本
    院審酌後，認均不足以影響本判決之結果，均毋庸一一論述
    ，附此敘明。
七、結論：原告之訴為有理由，依民事訴訟法第385條第1項前段
    、第80條之1、第85條第1項但書，判決如主文。
中　　華　　民　　國　　110 　年　　12　　月　　8 　　日
                  沙鹿簡易庭   法  官  黃建都
以上為正本係照原本作成。
如對本判決上訴，須於判決送達後20日內向本院提出上訴狀（應
附繕本）。
中　　華　　民　　國　　110 　年　　12　　月　　8 　　日
                               書記官     
附表一：各共有人部分：
編號 共有人 應有部分（訴訟費用比例） 被                    告 1 林陳智勇 97/1010  2 陳弘志 388/5050  3 汪耀家 194/7575  4 汪錫堂 194/7575  5 蔣進榮（98年2月8日死亡） 173/1010（訴訟費用連帶負擔） 蔣進發、林靖渝、林蓄展、林娌均、蔣瑞娟、蔣宏坤、蔣岑馨、蔣嘉珊、蔣晉福 6 陳榮昌 51/1616  7 陳榮忠 51/1616  8 陳清雲 388/7575  9 陳清發 388/7575  10 汪俊男 194/7575  11 陳正中 153/1616  12 陳嬿州 388/5050  13 陳鉆 1541/8080  14 原告 388/7575  

附表二:各共有人分割後取得部分
土地位置（ 附圖編號） 面    積 共有人 應有部分 甲 621.06㎡ 林陳智勇 127733/0000000   陳弘志 102180/0000000   汪耀家 34055/0000000   陳榮昌 41977/0000000   陳榮忠 41977/0000000   陳清雲 68125/0000000   陳清發 68125/0000000   汪俊男 34055/0000000   陳正中 125930/0000000   陳嬿州 102180/0000000   陳鉆 253663/0000000 乙 204.96㎡ 原告 68276/369559   汪錫堂 39188/369559   蔣進榮（已死亡，繼承人為蔣進發、林靖渝、林蓄展、林娌均、蔣瑞娟、蔣宏坤、蔣岑馨、蔣嘉珊、蔣晉福） 公同共有262095/369559